臺灣桃園地方法院刑事判決
111年度易字第112號
聲  請  人  臺灣桃園地方檢察署檢察官 
被      告  呂姗諭



上列被告因侵占案件，經檢察官聲請以簡易判決處刑（110年度
偵字第18147號），本院認不宜以簡易判決處刑（110年度桃簡字
第1422號），改依通常程序審理，嗣被告於準備程序中就被訴事
實為有罪之陳述，經告知簡式審判程序之旨，並聽取當事人之意
見後，經本院合議庭裁定由受命法官獨任進行簡式審判程序，判
決如下：
    主  文
呂姗諭犯詐欺取財罪，處拘役肆拾日，如易科罰金，以新臺幣壹
仟元折算壹日。
    事  實
一、呂姗諭係址設桃園市○○區○○街000○0號全家便利商店股份有
    限公司桃園龍安店、桃園市○○區○○街00號全家便利商店股份
    有限公司桃園中洲店之店員，負責操作超商收銀機臺並向顧
    客收款等事務，於民國110年2月8日晚間9時25分許，呂姗諭
    在上開全家便利超商桃園中洲店擔任店員之際，李宛蓉至該
    超商繳納其信用卡帳單費用新臺幣（下同）13,054元，並交
    付14,055元予擔任收款店員之呂姗諭，呂姗諭斯時本應將差
    額1,001元交予李宛蓉，詎呂姗諭竟意圖為自己不法之所有
    ，基於詐欺取財之犯意，刻意隱瞞應將1,001元差額交予李
    宛蓉乙事，而僅將1元交予李宛蓉，致李宛蓉陷於錯誤，誤
    認呂姗諭已交還上開信用卡費用款項之差額，足生損害於李
    宛蓉。
二、案經桃園市政府警察局桃園分局移送臺灣桃園地方檢察署檢
    察官偵查後聲請以簡易判決處刑。
    理  由
壹、程序部分
    按簡式審判程序之證據調查，不受刑事訴訟法第159條第1項
    之限制，刑事訴訟法第273條之2定有明文，是於行簡式審判
    程序之案件，被告以外之人於審判外之陳述，除有其他不得
    作為證據之法定事由外，應認具有證據能力。本件所援引被
    告呂姗諭於審判外之陳述，因本案採行簡式審判程序，復無
    其他不得作為證據之法定事由，依上說明，應認均具有證據
    能力，合先敘明。
貳、實體部分　　
一、上揭犯罪事實，業據被告於警詢、本院準備程序及審理期日
    均坦承不諱（見桃園地檢110年度偵字第18147號卷第7頁至
    第9頁、本院111年度易字第112號卷第25頁至第32頁），核
    與證人即被害人李宛蓉於警詢時之指述、證人即全家便利超
    商桃園中洲店店長陳韻蓉於警詢時之證述相符（見桃園地檢
    110年度偵字第18147號卷第11頁及反面、第27頁至第29頁）
    ，並有通訊軟體Line截圖、員工工作同意書、員工人事資料
    表、新進（在職）員工-職業安全衛生教育訓練-簽到表、職
    業安全衛生工作守則閱讀聲明書、同意書、2月8日收銀機交
    接班表、全家便利商店股份有限公司代收費用明細表各1份
    、監視器畫面截圖2張在卷可佐（見桃園地檢110年度偵字第
    18147號卷第35頁至第47頁、第55頁至第59頁），堪認被告
    上開任意性自白與事實相符，是以，本件事證明確，被告犯
    行堪予認定，應依法論科。
二、論罪科刑
　㈠按刑法上詐欺罪之成立，以加害者有不法得財或得利之意思
    而實施詐欺行為，被害者因此行為致表意有所錯誤而為財產
    上處分，受有損害，且加害者所用行為，堪認為詐術者，即
    足當之。蓋詐欺罪之規範意旨，在於禁止行為人於私經濟領
    域中使用欺罔之手段損人利己（最高法院108年度台上字第2
    563號刑事判決、107年度台上字第212號刑事判決同旨）。
    其中所謂施用詐術，不限於積極地以虛偽言詞、舉動而為之
    欺罔行為，於行為人負有告知交易上重要事項之義務而不告
    知者（即學理上所謂「不作為詐欺」），或行為人之言詞舉
    動於社會通念上可認為具有詐術之含意者（即學理上所謂「
    舉動詐欺」），亦屬詐術之施用。又所謂錯誤，乃指被害人
    對於是否處分（交付）財物之判斷基礎的重要事項有所誤認
    之意，換言之，若被害人知悉真實情形，依社會通念，必不
    願交付財物之謂。而此一錯誤，係行為人施用詐術所致，亦
    即「詐術」與「錯誤」間有相當因果關係（最高法院107年
    度台上字第816號判決意旨參照）。本件被告於事實欄所載
    之時間，擔任全家便利商店股份有限公司桃園中洲店之店員
    ，並於被害人李宛蓉至該便利超商繳納信用卡帳單共13,054
    元費用時，收取被害人交付之14,055元，被告本應將1,001
    元之差額（即14,055元-13,054元=1,001元）交予被害人，
    卻刻意隱瞞此情，僅交付1元予被害人，而依吾人日常生活
    之經驗，至便利超商繳納費用時，便利超商店員本應如實交
    付差額予繳款之人，被告卻刻意隱瞞此情，致被害人誤認被
    告業已交還其繳付信用卡帳單之全部差額，被告上開刻意隱
    瞞未將足額之差額交予被害人之舉，自屬於詐術之施用。
　㈡故核本件被告所為，係犯刑法第339條第1項之詐欺取財罪。
    聲請簡易判決處刑意旨雖認被告係犯刑法第336條第2項之業
    務侵占罪，惟刑法上之侵占罪係以意圖為自己或第三人不法
    之所有，擅自處分自己持有他人所有之物，或變易持有之意
    思為所有之意思而逕為所有人行為，為其成立要件，故行為
    人侵占之物，必先有法律或契約上之原因在其合法持有中者
    為限，否則，如其持有該物，係因詐欺、竊盜或其他非法原
    因而持有，縱其加以處分，亦不能論以該罪（最高法院92年
    度台上字第1821號判決意旨參照）。簡言之，須非因為自己
    犯罪行為而取得物品，始為此之持有，如其取得行為另行構
    成犯罪，則其持有行為，乃為該犯罪行為之結果，其處分該
    物之行為，亦為該犯罪行為所吸收，不另成罪。本案被告於
    事實欄所載之時間，擔任全家便利超商桃園中洲店店員，於
    收受被害人繳納之信用卡費用後，本應交還被害人1,001元
    之差額，惟被告卻僅交還被害人1元，而自行持有該1,000元
    ，被告持有該1,000元款項之原因，顯係其刻意隱瞞被害人
    繳納費用之差額為1,001元乙事，從而被告之行為顯屬施用
    詐術，被告持有該1,000元款項之原因既係其對被害人施用
    詐術此非法之原因而持有，揆諸上開說明，自非易「合法之
    持有」為所有，故不成立侵占罪，而應成立刑法第339條第1
    項之詐欺取財罪。聲請簡易判決處刑認被告所為係犯刑法第
    336條第2項之業務侵占罪，容有未恰，惟聲請簡易判決處刑
    之基本社會事實同一，復經本院將變更後之法條告知被告（
    見本院111年度易字第112號卷第25頁），並無礙其行使防禦
    權，爰依法變更起訴法條後加以審理。
　㈢爰以行為人責任為基礎，審酌被告擔任全家便利超商桃園中
    洲店之店員，本應如實將顧客繳交費用之差額交予顧客，被
    告竟利用顧客對店員之信任，刻意隱瞞上情，致生損害於被
    害人，所為顯不足採，惟審酌被告犯後均坦承犯行，並已透
    過全家便利超商桃園中洲店店長陳韻蓉返還其詐得之款項1,
    000元（詳如下述），兼衡被告於警詢時自陳國中畢業之智
    識程度、家庭經濟狀況勉持、職業為服務業（見桃園地檢11
    0年度偵字第18147號卷第7頁）及其犯罪動機、目的、所生
    損害等一切情狀，量處如主文所示之刑，並諭知易科罰金之
    折算標準，以資懲戒。
三、沒收
　　按犯罪所得，屬於犯罪行為者，沒收之。但有特別規定者，
    依其規定。犯罪所得已實際合法發還被害人者，不予宣告沒
    收或追徵，刑法第38條之1第1項、第5項分別定有明文。按
    本件被告之詐欺所得為1,000元，被告業已透過全家便利超
    商桃園中洲店之店長陳韻蓉將該金額返還予被害人李宛蓉，
    有本院辦理刑事案件電話查詢紀錄表2紙在卷可佐（見本院1
    10年度桃簡字第1422號卷第35頁、第39頁），是以，本件被
    告詐得之犯罪所得既以返還予被害人，自無坐享犯罪所得之
    嫌，故本件被告詐欺犯行之犯罪所得，爰依刑法第38條之1
    第5項之規定，毋庸宣告沒收。
四、據上論斷，應依刑事訴訟法第452條、第273條之1第1項、第
    299條第1項前段、第300條，刑法第339條第1項、第41條第1
    項前段，刑法施行法第1條之1第1項，判決如主文。
本案經檢察官張羽忻聲請簡易判決處刑，檢察官周彤芬到庭執行
職務。
中　　華　　民　　國　　111 　年　　6 　　月　　24　　日
       　　　　　 刑事第一庭    法　官　潘曉萱
以上正本證明與原本無異。
如不服本判決應於收受判決後20日內向本院提出上訴書狀，並應
敘述具體理由。其未敘述上訴理由者，應於上訴期間屆滿後20日
內向本院補提理由書(均須按他造當事人之人數附繕本)「切勿逕
送上級法院」。 
　　　　　　　　　　　　　　    書記官　黃宜貞
中　　華　　民　　國　　111 　年　　6 　　月　　27　　日
本案論罪科刑法條：
中華民國刑法第339條
意圖為自己或第三人不法之所有，以詐術使人將本人或第三人之
物交付者，處5年以下有期徒刑、拘役或科或併科50萬元以下罰
金。
以前項方法得財產上不法之利益或使第三人得之者，亦同。
前二項之未遂犯罰之。